【裁判字號】    96,重訴,86
【裁判日期】    970613
【裁判案由】    塗銷抵押權登記
【裁判全文】
臺灣桃園地方法院民事判決              96年度重訴字第86號
原      告  甲○○
            乙○○原名陳仁傑.
            己○○
            丙○○
            戊○○
            丁○○
上6 人共同
訴訟代理人  洪戩穀律師
原      告  丑○○
            寅○○
            辛○○
            庚○○
            癸○○
            子○○
            壬○○
上7 人共同
訴訟代理人 黃政雄律師
被      告  卯○○
訴訟代理人  石麗卿律師
上列當事人間請求塗銷抵押權登記事件，於民國97年5 月16日辯
論終結，本院判決如下：
     主  文
被告應將原告公同共有之坐落於桃園縣大園鄉○○段海口小段七
二、七二之四二、七二之四四、七二之四五、七二之四六、七二
之五一、七二之五二、七二之八八、七二之八九、七二之九０、
七二之九六、七二之九九、七二之一０四、七二之一一五等地號
土地，應有部分二分之一，於民國八十六年十二月十六日以桃園
縣蘆竹地事務所蘆字第026962號收件，同年月十七日設立登記，
權利價值為本金最高限額新台幣肆仟伍佰萬元之抵押權設定登記
予以塗銷。
訴訟費用由被告負擔。
    事實及理由
壹、程序方面
一、按訴狀送達後，原告不得將原訴變更或追加他訴，但經被告
    同意、請求之基礎事實同一、或該訴訟標的對於數人必須合
    一確定時，追加其原非當事人之人為當事人者，不在此限，
    民事訴訟法第255 條第1 項第1 款、第2 款、第5 款分別定
    有明文。本件原告甲○○、乙○○、己○○、丙○○、戊○
    ○、丁○○（以下稱原告甲○○等6 人）起訴時以其等係坐
    落桃園縣大園縣竹圍段海口小段第72、72之42、72之44、72
    之45、72之46、72之51、72之52、72之88、72之89、72之90
    、72 之96 、72之99、72之104 、72之115 等14筆土地（下
    稱系爭土地）共有人（應有部分均為二分之一），即被繼承
    人陳吳阿燕之共同繼承人身分，依據民法第767 條之所有物
    排除請求權請求被告塗銷其在系爭土地陳吳阿燕應有部分上
    設定之抵押權登記。嗣於本件訴訟繫屬中原告丑○○、寅○
    ○、辛○○、庚○○、癸○○、子○○、壬○○（以下稱原
    告丑○○等7 人）於民國97年5 月16日審理時以其等亦為被
    繼承人陳吳阿燕之繼承人，其等為系爭土地陳吳阿燕應有部
    分之公同共有人，本件訴訟標的對於渠等必須合一確定，且
    與原告甲○○等6 人請求之基礎事實同一，故聲請追加其等
    7 人為原告，而被告對原告丑○○等7 人之追加無異議，而
    為言詞辯論，依上開民事訴訟法規定，核無不合，應予准許
    ，合先敘明。
貳、實體方面
一、原告起訴主張：
  (一)系爭土地係由被繼承人陳吳阿燕與原告（亦為陳吳阿燕繼承
    人之一）甲○○共有，其應有部分各二分之一所有，陳吳阿
    燕於91年9 月15日死亡，而陳吳阿燕之繼承人即其子陳顯清
    、養女黃陳寶玉分別於75年12月4 日、57年3 月10日死亡，
    故陳吳阿燕對系爭土地之應有部分權利由其子陳顯清之子女
    ，即原告甲○○等6 人及養女黃陳寶玉之子女原告丑○○等
    7 人共同繼承。
  (二)訴外人陳張素珠為原告甲○○等6 人之母親，其既未告知及
    取得系爭土地之所有權人陳吳阿燕及原告甲○○之授權或同
    意，竟於85年11月27日與被告簽訂上揭土地買賣契約，嗣於
    86年10月22日，訴外人陳張素珠復因無法依約於85年12月底
    將系爭土地上之地上權除去，在未告知及獲得陳吳阿燕之授
    權或同意，就系爭土地買賣再與被告另行簽訂協議書乙紙，
    擅將陳吳阿燕對系爭土地所有權應有部分二分之一，於86年
    12月16日以桃園縣蘆竹地事務所蘆字第026962號收件，於同
    年月17日登記，設定本金最高限額新台幣（下同）4500 萬
    元抵押權（下稱系爭抵押權登記）予被告，作為上開買賣之
    擔保。惟該抵押權之設定，既未經陳吳阿燕之同意、授權，
    事後亦未經其追認，對陳吳阿燕自不生效力。嗣原告甲○○
    於88年8 月22日將對系爭土地所有權應有部分二分之一，無
    償贈與配偶洪鳳鶯；被告遂於89年間具狀向釣院提起損害賠
    償等民事訴訟，訴請撤銷原告甲○○及洪鳳鶯上開贈與行為
    並塗銷其所有權移轉登記，且以原告甲○○及陳吳阿燕違約
    未履行出賣人義務，依法解除系爭土地買賣契約，請求連帶
    返還買賣價金及賠償同額損害金3210萬元，案經鈞院89年度
    重訴字第253 號民事判決（以下稱前案）被告敗訴確定，其
    理由略以：「原告（即本件被告）所提出之系爭土地買賣契
    約、協議書，均由陳張素珠與原告所簽訂，甲○○、陳吳阿
    燕並未在系爭土地買賣契約及協議書上簽名及蓋章之事實，
    亦為被告所不爭執，不足以證明其等有授權或同意陳張素珠
    代為簽訂系爭買賣契約及協議書之事實；復認系爭土地買賣
    契約之簽訂僅為陳張素珠個人無權代理行為，而甲○○、陳
    吳阿燕事後亦不承認陳張素珠所為之無權代理行為，依民法
    第170 條第1 項規定，系爭買賣對甲○○、陳吳阿燕並不發
    生效力，被告訴請原告甲○○、陳吳阿燕連帶返還買賣價金
    及賠償同額損害金，與撤銷甲○○所為贈與行為並塗銷其所
    有系爭土地移轉登記，均無理由，予以駁回」。而訴外人陳
    張素珠偽造獲有原告甲○○及陳吳阿燕授權委託處理系爭14
    筆土地之不法犯罪事實，亦經鈞院以91年度訴字第170 號刑
    事判決判處徒刑確定在案。足見，陳張素珠就系爭土地與被
    告訂定買賣契約，並擅將陳吳阿燕系爭14筆土地所有權應有
    部分二分之一，設定本金最高限額抵押權4500萬元予被告，
    均為陳張素珠個人無權代理行為，原告甲○○及陳吳阿燕既
    不知情，也未授權或同意，更未承認陳張素珠就系爭土地與
    被告所為買賣契約及設定抵押權之法律行為，既然系爭土地
    設定抵押權行為，乃為訴外人陳張素珠個人之無權代理行為
    ，對系爭土地所有權應有部分二分之一之所有權人陳吳阿燕
    而言，自不生效力，洵堪認定。因陳吳阿燕已於91年9 月15
    日死亡，原告等為陳吳阿燕系爭土地應有部分之共同繼承人
    ，上開土地買賣契約及抵押權登記對原告等自亦不生效力至
    灼。職是之故，系爭抵押權登記自應予以塗銷，始稱合法。
    爰依無權代理及所有權法律關係，請求被告塗銷系爭土地抵
    押權登記。並聲明如主文所示。
  (三)被告雖謂系爭抵押權之設定所需之陳吳阿燕印鑑章及印鑑證
    明均為真正，故應推定為陳吳阿燕本人之授權行為或本件有
    表見代理之情事等語。惟查：(1)上開印鑑證明係無權代理人
    陳張素珠教乙○○去申請領取一節，業經陳張素珠於前案陳
    述在卷，且上開買賣契約、協議書均係由陳張素珠擅自以代
    理人名義簽訂，均未經陳吳阿燕之同意或授權，故被告主張
    系爭抵押權登記係經陳吳阿燕之授權，顯不足採。(2)又按民
    法第169 條關於由自己之行為表示以代理權授與他人者，對
    於第三人應負授權人責任之規定，須以他人所為之代理行為
    ，係在其曾經表示授與他人代理權之範圍內為其前提要件，
    被告執稱由於陳張素珠與被繼承人陳吳阿燕乃婆媳關係，陳
    張素珠帶同所有財產證明文件出示被告，致被告深信不疑，
    支付價款簽訂本件買賣契約，已然成立表見代理。惟被繼承
    人陳吳阿燕就被告與訴外人陳張素珠買賣系爭土地、書立委
    託書乙節，被繼承人陳吳阿燕毫不知情，遑論授權。此純為
    陳張素珠個人行為，業為訴外人陳張素珠於前案陳述及上開
    刑事案件自白在卷。既然被繼承人陳吳阿燕全然不知更未授
    權陳張素珠本件土地買賣，直至被告於88年11月19日委請羅
    美鈴律師發催告函，陳吳阿燕至此方知上開情事。顯見陳吳
    阿燕未曾授與訴外人陳張素珠得代其處理系爭土地買賣事宜
    ，自無成立表見代理餘地至明。
二、被告則以下列主張抗辯：
  (一)系爭抵押權登記係以土地所有權人陳吳阿燕為設定義務人，
    由陳吳阿燕提供土地作為債務人陳張素珠所為買賣行為之擔
    保，訴外人陳張素珠就系爭土地，於85年11月27日代理原土
    地所有權人即原告甲○○及原告等之被繼承人陳吳阿燕二人
    ，與被告所簽定之買賣契約，雖經鈞院89年度重訴字第253
    號判決認定該買賣契約對甲○○、陳吳阿燕不發生效力，惟
    該判決另亦認定：「系爭買賣契約第14條、第11條之契約條
    款約定仍對於實際簽訂契約之人即被告陳張素珠發生契約上
    之拘束力。」等語，並判令陳張素珠應賠償被告損害金額為
    2015萬元及自89年8 月25日至清償日止，按週年利率百分之
    5 計算之利息等情，有該確定判決書附卷可稽。此項債權既
    係因債務人陳張素珠與被告間之買賣行為所發生者，揆諸上
    開說明，自屬系爭抵押權所擔保之範圍，而為系爭抵押權效
    力所及。是系爭抵押權係從屬於債務人即訴外人陳張素珠與
    被告間之債權債務關係，茲訴外人陳張素珠因前揭買賣行為
    ，對於被告既仍負有上開損害賠償之債務，足認系爭抵押權
    所擔保之債權仍未消滅。從而，上開買賣契約對於陳吳阿燕
    縱不生效力，亦難認定系爭抵押權有無效之原因，自不得據
    以主張塗銷之。
  (二)又系查抵爭權押定設約契上書陳吳阿燕之印鑑章均為真正，
    有印鑑證明書附卷為憑，而上開陳吳阿燕之印鑑證明書，係
    由陳吳阿燕委由原告乙○○（原名陳仁傑）申請者，亦有桃
    園市戶政事務所96年6 月13日桃戶字第0960005069號函一紙
    附卷可稽。原告乙○○與陳吳阿燕有直系血親之密切關係，
    而印鑑及所有權狀等均為私人重要物件，所有人無不妥善保
    存，足認系爭抵押權係經原告等之被繼承人陳吳阿燕同意設
    定者，自屬合法存在，且上開印鑑章及印鑑證明均為真正等
    情，業經原告自認在卷，自應推定為陳吳阿燕本人之授權行
    為。是原告主張系爭抵押權係訴外人陳張素珠無權代理云云
    ，顯屬無據。
  (三)縱認系爭抵押權係由訴外人陳張素珠無權代理所設定者，被
    繼承人陳吳阿燕仍應負表見代理之授權人責任，蓋訴外人陳
    張素珠於鈞院89年度訴字第253 號事件言詞辯論時自承：「
    系爭土地是甲○○與陳吳阿燕的，他們是我兒子及婆婆，因
    以前家庭的事都是我處理的，因為他們都不管事，因為我婆
    婆90幾歲了，所以合建的事我就拿來處理」、「之前有關合
    建的事也是我處理的，我處理一直都很順利」、「過去的事
    不必經過婆婆及兒子的同意，我都可以處理」等語（見鈞院
    89年度訴字253 號卷第97頁），而原告甲○○於該事件之訴
    訟代理人對陳張素珠此項供述，則表示：「甲○○的部分我
    們沒有同意」等語，參以陳張素珠於該事件中，係擔任陳吳
    阿燕之訴訟代理人，此有載明「茲因陳吳阿燕年齡90有2 …
    …不能前來法院，特委託陳張素珠全權處理」等詞之89年10
    月21日委託書一紙附鈞院89年度訴253 號卷第63頁等情，對
    照以觀，顯見陳吳阿燕就其名下不動產及其他事物（如開庭
    等）係由陳張素珠全權代理一節，並非不知情，則陳吳阿燕
    既明知陳張素珠有代為處理系爭抵押權之設定，而不為反對
    之意思表示，並任由陳張素珠提出印鑑章、印鑑證明等文件
    供設定系爭抵押權之用，客觀上顯足使被告相信陳張素珠為
    有權代理，陳吳阿燕自應負表見代理之授權人責任。並聲明
    ：原告之訴駁回，訴訟費用由原告負擔。
三、依兩造於本院審理時之陳述及提出之證據所示，兩造對於下
    列事實為不爭執：
  (一)系爭土地於系爭抵押權登記時係由被繼承人陳吳阿燕與原告
    （亦為陳吳阿燕繼承人之一）甲○○共有，其等應有部分各
    二分之一。
  (二)陳吳阿燕於91年9 月15日死亡，原告等為其共同繼承人，故
    原告等系爭土地陳吳阿燕應有部分之公同共有人。
  (三)原告甲○○等6 人之母陳張素珠85年11月27日與被告簽訂系
    爭土地買賣契約，嗣於86年10月22日再與被告另行簽訂協議
    書乙紙，同意將陳吳阿燕對系爭土地所有權之應有部分二分
    之一設定抵押權予被告以擔保上開買賣，其於86年12月16日
    申請，於同年月17日設定系爭抵押權登記予被告。又原告甲
    ○○於88年8 月22日間將其對系爭土地之所有權應有部分二
    分之一，無償贈與配偶洪鳳鶯。
  (四)被告於89年間具狀向本院提起損害賠償民事訴訟，訴請撤銷
    原告甲○○及洪鳳鶯於88年8 月22日所為贈與行為，並塗銷
    其所有權移轉登記，且以原告甲○○及陳吳阿燕違約未履行
    出賣人義務，依法解除系爭土地買賣契約，案經本院89年度
    重訴字第253 號確定判決認定，本件被告所提出之系爭土地
    買賣契約、協議書，均由陳張素珠與被告所簽訂，原告甲○
    ○、陳吳阿燕並未在系爭土地買賣契約及協議書上簽名及蓋
    章之事實，事後亦未追認其代理行為，故上開買賣契約及協
    議書均係陳張素珠為無權代理，被告請求撤銷原告甲○○及
    洪鳳鶯贈與行為並塗銷移轉登記暨請求原告甲○○、陳吳阿
    燕返還價金及債務不履行損害賠償部分均駁回，陳張素珠依
    民法第110 條及買賣契約約定返還價金及賠償損害合計2105
    萬元及自89年8 月25日起至清償日止，按週年利率百分之5
    計算之利息。
  (五)陳張素珠於本件後之88年底偽造獲有原告甲○○及陳吳阿燕
    授權委託處理系爭土地委託書之不法犯罪事實，亦經檢察官
    偵查起訴，並經本院以91年度訴字第170 號刑事判決判處有
    期徒刑2月並緩刑確定在案。
  (六)辦理系爭抵押權登記所使用之陳吳阿燕就系爭土地所有權狀
    、印鑑證明、印鑑章及身分證明文件，均屬真正。
四、本院根據民事訴訟法第270 條之1 規定，協議兩造整理並協
    議簡化本件之爭點如下（97年4月11日言詞辯論筆錄）：
    (一) 原告之被繼承人陳吳阿燕是否有授權陳張素珠辦理系爭
       抵押權之設定？
    (二)如未授權者，是否有表見代理之情事？
    (三)如系爭抵押權係合法設定，原告對訴外人陳張素珠依據本
      院89年重訴字第253 號民事判決所應給付之2105萬元之債
      務是否在系爭抵押權擔保範圍內？
五、本院之判斷：
    (一) 原告之被繼承人陳吳阿燕並未授權陳張素珠辦理系爭抵
       押權之設定。
       (1)按物權之移轉或設定，非由有處分權之當事人為意思
         表示，不能發生物權移轉、設定之效力。若僅保管他
         人所有物，未經所有權人授以處分之權限，而有擅行
         代理表示處分該物之意思者，即為無權代理，設未經
         本人追認，該無權代理之行為，對於本人不能發生效
         力，核先說明。
       (2)陳張素珠於與被告所定之系爭土地買賣契約及協議書
         ，均未經原告甲○○及陳吳阿燕之授權即以其名義為
         之，且事後亦未取得其承認，故該買賣契約及協議書
         之簽訂，均為陳張素珠個人之無權代理行為，對原告
         甲○○及陳吳阿燕不生效力等情，業經本院89年度重
         訴字第253 號民事判決確定在案，有原告提出之上開
         民事判決影本在卷可稽，並經本院職權調閱該卷宗查
         核無訛。而被告與陳吳阿燕間就上開重要事項，既於
         本院前案中經雙方提出證據攻防、辯論後，經法院為
         判斷，且其判斷業已確定，則其等就此重要爭點，原
         則上即不得至為爭執，是原告等關於此部分之主張堪
         信為真實。而陳吳阿燕既未授權陳張素珠處理系爭土
         地買賣之事宜，其自不可能同意後續處理系爭土地地
         上權之事宜，且上開有關設定抵押權擔保買賣契約之
         協議書亦係陳張素珠無權代理所為，亦為前案所認定
         ，依理，陳吳阿燕自無同意或授權陳張素珠代理為系
         爭抵押權登記以擔保系爭土地買賣契約之債務。
       (3)再者，陳吳阿燕與陳張素珠為婆媳關係，且長年居住
         在一起，則陳張素珠未經同意取得陳吳阿燕之土地所
         有權狀、印鑑章，並申請印鑑證明，並非難事。而辦
         理系爭抵押權登記所使用之印鑑證明係陳張素珠囑咐
         其子，即原告乙○○申請一節，亦據陳張素珠於前案
         中陳述在卷。綜上所述，本件並無任何證據證明陳吳
         阿燕曾授權陳張素珠辦理系爭抵押權登記事項。從而
         ，原告主張其等之被繼承人陳吳阿燕並未授權陳張素
         珠辦理系爭抵押權之設定，陳張素珠辦理系爭抵押權
         登記係屬無權代理，要屬可採。
    (二)系爭抵押權登記並無表見代理之情事。
      (1)按由自己之行為表示以代理權授與他人，或知他人表示
        為其代理人而不為反對之表示者，對於第三人應負授權
        人之責任，但第三人明知其無代理權或可得而知者，不
        在此限，民法第169 條定有明文。又本件系爭抵押權登
        記係陳張素珠無權代理所為，已如上述，被告主張本件
        有表見代理之情事存在，則依民事訴訟法第277 條規定
        ，被告就此有利於已之事實，即：陳吳阿燕曾以其行
        為對被告表示，其已授與陳張素珠辦理系爭抵押權登記
        之代理權（積極之表見代理），或陳吳阿燕知悉陳張
        素珠以辦理系爭抵押權登記之代理人自居，而不為反對
        之表示（消極之表見代理）等事實，自應負舉證責任。
      (2)本件被告主張86年間辦理系爭抵押權登記所用之陳吳阿
        燕印鑑章（即申請書書上之印文）、印鑑證明及系爭土
        地所有權狀均為真正一節，固為原告所不爭執。而陳張
        素珠與陳吳阿燕係屬至親，當時同居一處，已如上述。
        且陳吳阿燕係民國前3 年出生，當時將近90歲高齡，而
        陳張素珠係其唯一之媳婦，陳張素珠應係照料陳吳阿燕
        日常生活之人。在此情形下，陳張素珠欲取得上開物品
        、文件，不論係經過陳吳阿燕之同意與否，自然極為容
        易。又在辦理上開抵押權登記前後，被告就系爭土地買
        賣事宜均係與陳張素珠接觸，包含訂立買賣契約、給付
        價金、簽訂協議書（僅其中數次價金係交由原告乙○○
        領取），亦為被告所不爭執。而「由自己之行為表示以
        代理權授與他人者，對於第三人應負授權人之責任，必
        須本人有表見之事實，足使第三人信該他人有代理權之
        情形存在，始足當之。我國人民將自己印章交付他人，
        委託該他人辦理特定事項者，比比皆是，倘持有印章之
        該他人，除受託辦理之特定事項外，其他以本人名義所
        為之任何法律行為，均須由本人負表見代理之授權人責
        任，未免過苛。」（最高法院70年台上字第657 號判例
        要旨參照）。本件被告既未能證明系爭抵押權登記之上
        開所有權狀等係陳吳阿燕交付予陳張素珠，更未能證明
        交付之目的係未辦理系爭抵押權登記。是本件尚難僅以
        陳張素珠提供陳吳阿燕之所有權狀等物品之事實，視為
        陳吳阿燕對被告有授權陳張素珠辦理系爭抵押權登記之
        行為。蓋在此情形下，並無任何證據證明「陳吳阿燕」
        （而非「陳張素珠」）有何積極之行為，足以使被告誤
        信陳張素珠被授權。
      (3)再者，民法第169 條所謂知他人表示為其代理人而不為
        反對之表示者，以本人實際知其事實為前提，其主張本
        人知此事實者，應負舉證之責，最高法院68年台上字第
        1081號著有判例。原告主張陳吳阿燕係於88年間接獲被
        告委請之律師寄發律師函時，方知此事，其因而否認其
        情，其後雙方即因此涉訟一節，亦為被告所不爭執，並
        有前案判決可稽。而被告就陳吳阿燕於系爭抵押權登記
        前後，知悉陳張素珠表示為其代理人而不為反對表示之
        事實，亦未能舉證證明。是被告主張陳吳阿燕有上開所
        謂之消極之表見代理情事，亦不足採。
      (4)綜上所述，被告主張陳吳阿燕就陳張素珠所為系爭抵押
        權登記行為，應依表見代理之規定，負授權人之責任云
        云，顯不足採。系爭抵押權登記既係訴外人陳張素珠未
        經系爭土地所有權人陳吳阿燕之同意或授權，擅自（隱
        名）無權代理所為，且事後又未經陳吳阿燕或其繼承人
        之原告等人之追認，依民法第170 條第1 項規定，上開
        抵押權登記行為對陳吳阿燕或原告自不生效力。
      (5)系爭抵押權登記行為既對陳吳阿燕或其繼承人之原告不
        生效力，則系爭抵押權之存在自對原告等公同共有之系
        爭土地所有權有所妨害，是原告自得依據民法第767 條
        中段規定，訴請被告將系爭抵押權登記塗銷。
      (6)至於被告主張陳張素珠因上開無權代理出售系爭土地行
        為，而對被告負有返還價金及損害賠償2105萬元之債務
        ，固然屬實。惟系爭抵押權登記既屬無權代理，對陳吳
        阿燕或原告均不生效力，被告自不得執此不生效力之抵
        押權主張應擔保上開對陳張素珠債務，併予說明。
   (三)綜上所述，系爭抵押權登記行為既對陳吳阿燕及其繼承人
     原告不生效力，則系爭抵押權之存在自對原告等公同共有
     之系爭土地所有權有所妨害，原告依民法第767 條中段規
     定，訴請被告將系爭抵押權登記塗銷，為有理由，應予准
     許。
六、本件事證已臻明確，兩造間其餘攻擊防禦方法及舉證，經本
    院審酌後，或與本件之爭執無涉，或對本件判決結果不生影
    響，爰不一一論述，併此敘明。
七、據上論結：本件原告之訴為有理由，依民事訴訟法第78條，
    判決如主文。
中    華    民    國    97    年    6     月    13    日
                  民事第二庭法  官  潘進順
以上正本係照原本作成。
如對本判決上訴，須於判決送達後20日內向本院提出上訴狀。
中    華    民    國    97    年    6     月    16    日
                            書記官  黃進傑


司法院資訊處製作；財團法人民間司法改革基金會備份。
